臺北高等行政法院判決　　　　　　　　　　　　　　　九十年度訴字第四八三七號
　　　　　　　　　　　　　　　.
　　原　　　告　易通企業股份有限公司
　　代　表　人　甲○○董事長.
　　訴訟代理人　李志苔（會計師）
　　被　　　告　財政部臺北市國稅局
　　代　表　人　張盛和（局長）
　　訴訟代理人　乙○○
右當事人間因營利事業所得稅事件，原告不服財政部中華民國九十年五月二十二日台
財訴字第○九○○○○四七九○號訴願決定，提起行政訴訟，本院判決如左：
　　主  文
原告之訴駁回。
訴訟費用由原告負擔。
　　事  實
一、事實概要：原告民國八十五年度營利事業所得稅結算申報，原列報營業成本為新
    台幣（下同）三○、五七一、○一一元，被告初查以原告未能提示完整帳證供核
    ，應就查得資料按同業利潤標準予以核定，因原告原開立之發票為地工砂袋，並
    未載明袋砂石或砂石，乃按行業代號五二二九－九九（毛利率百分之二十）核定
    營業成本為三○、○○八、三五七元，並依查明認定原告未保存憑證之總額三○
    、四二九、○五九元處百分之五罰鍰一、五二一、四五三元。原告不服，就營業
    成本及罰鍰兩項，申經復查結果，除核減罰鍰六、九六三元，變更核定罰鍰為一
    、五一四、四九○元外，其餘仍維持原核定。原告仍不服，提起訴願，亦遭決定
    駁回，遂提起行政訴訟。
二、兩造聲明：
　(一)原告聲明：原處分、復查決定及訴願決定均撤銷。
　(二)被告聲明：駁回原告之訴。
三、兩造之爭點：
  (一)原告八十五年度營利事業所得稅結算申報，被告按按行業代號五二二九－九九其
    他建築材料買賣之同業利潤標準為核定，是否違法？
  (二)被告應否以原告未保存憑證科處罰鍰？
　(三)原告主張之理由：
    1.營業成本部分：
      本案系爭統一發票原載品名「地工砂袋」，查核人員查核時稱不夠明確，乃
        命補正為「砂石、地工砂」。此係原告八十五年度所進銷商品，依其使用功
        能統一行業標準代號應適用「砂石」（同業毛利率標準18%）；若依其投入
        直接材料及成品外觀形狀統一行業標準代號則可適用麻袋（同業毛利率標準
        17%）或布袋（同業毛利率標準18%），此為原查所不否認，按被告八十五年
        度營利事業所得稅結算申報核定通知書所載統一行業標準代號5223─12可實
        其說。復查決定指摘：「無法舉證為砂石或地工砂，行業代號應改為5229─
        99。」云云，認該商品為「其他建築材料」，致核課較高同業毛利率標準20
        %。且本案核定通知書亦記載：「核定別４按帳證查核認剔核定」，原申報
        毛利率百分之十八點五既已達同業毛利率標準，故應按帳證查核認剔核定，
        復查決定應予撤銷。
      姑不論本案系爭統一發票原載品名為「地工砂」或「地工砂袋」，其實體係
        由「砂」置於「袋」中而提供「防洪」或「防潮」功能，交易方式係「批進
        砂批銷砂」及「批進袋批銷袋」，有施工示意圖及完工圖附卷可稽。原告八
        十五年度所進銷商品統一行業標準代號應分別適用砂石及麻袋或布袋。被告
        自電腦網路下載之圖片資料，應係由金屬網織成供石料裝填，用於緊急防汛
        之用，與原告進銷商品之材質及功能不同，自不得作為本案證明。查所得稅
        法未授權財政部訂定同業利潤標準，目前財政部備查之各年度營利事業各業
        同業利潤標準，係由各區國稅局輪流依訪查資料加成百分之二十訂定，此為
        前任被告副局長所不否認，有「工商時報稅務坐談會」報載可實其說，是被
        告處分有違行政程序法第四條「行政行為應受法律及一般法律原則之拘束。
        」之規定。
    2.罰鍰部分：
      按「國外進貨或進料，應取得國外廠商之發票、海關完稅單據、各種報關提
        貨費用單據或其他相關證明文件。巳辦理結匯者，應取得結匯文件。未辦理
        結匯者，應取得銀行匯付或轉付之證明文件。其運費及保險費如係由買方負
        擔者，業應取得運費及保險費之憑證。」固為營利事業所得稅查核準則（下
        稱查核準則）第四十五條第一項第一款第一目所明定。惟同準則第二條亦規
        定：「營利事業之會計事項，本準則不符者，納稅義務人固應於申報書內自
        行調整或稅捐稽徵機關依法調整之。」查核準則旨在規定營利事業所得稅結
        算申報核實認列之法定要件，實務上亦循此辦理，端無憑證不符，概予類推
        適用稅捐稽徵法第四十四條之處罰。次按所得稅法第五章罰則並無違反所得
        稅法第二十一條第二項有關之獎懲規定，該條項乃教示條款。未保存憑證不
        當然與稅捐稽徵法第四十四條有所聯繫，是復查決定適用法律顯有錯誤。
      原告八十五年度有關國外進貨部分計一三、六三五、五一七元，巳提示國外
        廠商之發票、海關完稅單據、各種報關提貨費用單據或其他相關證明文件，
        為復查決定所不否認。基於複式會計簿記程序，進貨時傳票應借記「進貨」
        、貸記「應付帳款」，並附國外廠商之發票、海關完稅單據、各種報關提貨
        費用單據或其他相關證明文件等憑證；結匯或轉付時傳票應借記「應付帳款
        」、貸記：「銀行存款」，並附結匯文件或銀行匯付或轉付之證明文件等憑
        證。因之，結匯文件或銀行匯付或轉付之證明文件並非借記「進貨」科目之
        查核憑證事項，而係借記「應付帳款」科目之查核憑證事項。復查決定遽指
        摘：「進貨未依查核準則提示結匯文件或銀行匯付或轉付之證明文件」，則
        有速斷。果系爭結匯文件或銀行匯付或轉付之證明文件與本案有關，原告亦
        已補正相關憑證。
      訴願決定認原告部分進貨未依查核準則規定提結匯文件或銀行匯付或轉付證
        明文件，與事實不符，原告於本件行政救濟中補提下列憑證：
        (1)提示國內進貨憑證合計一、○七四，三九二元，雖不全是統一發票，惟依
          稅法規定，並非不得認列，例如海關稅費。
        (2)行為年度匯出匯款賣匯水單影本：
          日期           銀行              金額
          三月二十六日  華南銀行          二四三、八七五元
          六月十三日    華南銀行          一○、八三○元
          四月十三日    第一銀行          六、八二五、○○○元
          十月四日      台北銀行          一、四九九、八五五元
      查營利事業足以正確計算其銷售額及營利事業所得額之一項目涉有多項憑證
        ，其一未依法保存，其他皆依法保存，依比例原則不應按全額處罰。原告申
        報營業成本三○、四二九、○五九元，被告核定營業成本三○、二八九、○
        八六元，實不明推定處罰之基礎，訴願機關亦漏未審酌。
      按營業稅法施行細則第四條規定：「本法所稱固定營業場所包括倉棧。」原
        告系爭部分進貨憑證於桃園龜山鄉倉庫發生火災時燒毀，火災發生後，商品
        災害損失部分，原告已依規定向稅捐稽徵機關辦理報備有案。置於倉庫文件
        被燒毀部分，未向稅捐稽徵機關辦理報備，固有疏漏。惟稅捐稽徵機關管理
        營利事業會計帳簿憑證辦法第二十六條第一項及第二十七條第一項規定之意
        旨可知，營利事業之各項憑證，至少保存五年，然因不可抗力之災害而損毀
        或滅失者，則未明文規定有報備之義務，台北市政府八十九年八月十六日府
        訴字第八○九○三六一七八○一號訴願決定亦持相同見解。被告已依查核準
        則第十一條規定就查得資料或同業利潤標準予以核定。原告於復查時提示置
        於辦公室部分帳證，以求核減罰鍰。惟被告以原告「既未能提示相關帳證」
        ，臆測原告「未依規定保存憑證。」查營利事業應保存未保存憑證，經查明
        認定之總額，處百分之五罰鍰，固為稅捐稽徵法第四十四條所規定。揆其立
        法旨意無非人民有協助稽徵之義務。被告既已依同業利潤標準核定，系爭憑
        證有否保存已無礙稅捐稽徵機關之稽徵，端無指摘是否保存憑證之必要。依
        前行政法院三十九年判字第二號判例：「行政官署對於人民有所處罰，必須
        確實證明其有違法之事實。倘不能確實證明違法事實之存在，其處罰即不能
        認為合法。」被告應舉證以實其說。
      依稅捐稽徵法第四十八條之二第一項規定：「依本法或稅法規定應處罰鍰之
        行為，其情節輕微，得免予處罰。」及司法院大法官會議第二七五號解釋意
        旨，關於處罰之主觀要件，應以故意或過失為要件，而不採無過失責任。
　(四)被告主張之理由：
    1.營業成本部分：
      原告八十五年度營利事業所得稅結算申報，原列報營業成本三○、五七一、
        ○一一元，被告初查時通知原告提示帳證供核，原告僅提示部分帳證，其進
        貨之相關憑證及進銷存貨簿，聲稱併置於存貨倉庫內，因於八十五年十二月
        七日發生火災，其進貨之憑證業已併同存貨遭燒毀，且帳證報廢並未於火災
        發生之日起十五日內向稅捐稽徵主管機關報備，原告同意依所得稅第八十三
        條之規定辦理。另原告原申報行業代號5223─12砂石買賣，其本年度開立發
        票名稱為地工砂袋，並未載明袋砂石或砂石，原告簽證會計師於八十六年十
        二月二十九日聲稱因補充說明之需借回帳證，於八十七年元月七日歸還時，
        其銷貨發票已改為地工砂，本案因未提供進貨簿及進貨所有相關憑證，無法
        舉證為砂石或地工砂，行業代號應核定為5229─99其他建築材料買賣。原告
        訴稱依原告進銷商品使用功能，系爭產品統一行業標準代號應可適用砂石；
        若依投入直接材料及成品外觀形狀，其統一行業標準代號應可適用麻袋。經
        查砂石與麻袋，二者性質完全不同，無法替代，原告主張系爭產品可「袋」
        可「砂石」，顯不足採。另依原告國外廠商發票與進口報單所示，地工砂袋
        之英文名稱為geocontainer，其字義為與地表或土地有關之容器，單價為荷
        幣一、七三七元\平方公尺；另參照其銷售對象為港灣工程公司，系爭產品
        應屬特殊用途之產品，於準備程序中原告亦主張系爭產品是具防水措施的，
        可見其非為一般性之砂石或麻袋。被告按其他建築材料買賣核定並無違誤。
      至營業成本之核定，因原告帳證提示不全，依所得稅法第八十三條規定即應
        按同業利潤標準核定，亦為原告所不爭，另被告亦於營利事業所得稅核定通
        知書調整法令及依據說明書敘明按同業利潤標準核定，核定通知書營業成本
        核定額欄之金額三○、○○八、三五七元，除以營業收入三七、五一○、四
        四六元，得出成本率為百分之八十，即毛利率為百分之二十，被告核定通知
        書誤載「核定別４按帳證查核認剔核定」，原告訴稱即應按帳證查核認剔核
        定，撤銷復查決定，顯有未洽。
    2.罰鍰部分：
      原告本期申報進貨三○、四二九、○五九元，被告初核時發現原告申報營業
        稅進項金額七六三、七五○元，海關通報進口一一、四七四、四三三元，合
        計一二、二三八、一八三元，與申報進貨顯不相當，經通知調帳查核，原告
        未檢附進貨憑證等資料供核，案經函請原告及簽證會計師提示說明：聲稱其
        進貨憑證及進銷存貨帳簿放置於桃園縣龜山鄉倉庫，因於八十五年十二月七
        日發生火災被燒毀，並未依規定向稅捐機關報備，致未依規定保存憑證，違
        反所得稅法第二十一條暨稅捐稽徵機關管理營利事業會計帳簿憑證辦法第二
        十六條規定，乃依稅捐稽徵法第四十四條規定，按查明認定之進貨總額處百
        分之五罰鍰計一、五二一、四五三元。原告不服，申經復查，以經依原告所
        提系爭進口報單、報關費用單據等進貨憑證一三、六三五、五一七元（其餘
        進貨金額一六、七九三、五四二元憑證仍未提示），除國內進貨６／７七、
        五○○元、７／９一四、四二七元、７／一七、五九七元，六、六五五元
        及８／９九、九二三元取具統一發票外，其餘皆為國外進貨憑證，國外進貨
        除７／八三、一五一元進貨取具結匯文件外，其餘進貨未依查核准則第四
        十五條第一項第一款第一目規定提示結匯文件或銀行匯付或轉付證明文件，
        未保存憑證金額追認一三九、二五三元並變更為三○、二八九、八○六元，
        依稅捐稽徵法第四十四條規定，重新核算罰鍰金額為一、五一四、四九○元
        （30,289,806×5%=1,514,490）。
      原告主張所得稅法第五章罰則並無違反所得稅法第二十一條第二項有關獎懲
        之規定，乃教示條款，因之系爭未保存憑證事項，未當然與稅捐稽徵法第四
        十四條有所聯繫，資為爭議。查稅捐稽徵法乃稅捐基本法，所得稅法及帳簿
        憑證辦法既已明示應依規定保存帳簿憑證及會計紀錄，原告未依規定辦理，
        即有稅捐稽徵法第四十四條之適用。
      原告訴稱結匯文件或銀行匯付或轉付之證明文件並非借記進貨科目的查核憑
        證事項，而係借記應付帳款科目的查核憑證事項，復查遽於指摘未依查核准
        則規定提示結匯文件或銀行匯付或轉付證明文件，則有速斷乙節。經核依稅
        捐稽徵法第四十四條規定，原告於被告調查或復查時應主動提示，且經被告
        通知補件後，亦未提示，顯有違反協同納稅之義務，所稱顯係誤解法令；另
        原告提示之匯出匯款賣匯水單影本四筆，其期日與金額，與復查時提示之營
        業成本統計表無法勾稽，又系爭未保存憑證金額，被告原查核時，原告之會
        計師補充說明主張其進貨相關憑證業已併同存貨燒毀，惟未於火災發生之日
        起十五日內向稅捐稽徵主管機關報備（存貨部分已報備），是本案經查明認
        定之金額，係依原告本年度申報之進貨金額三○、四二九、○五九元為基準
        ，減除已提出憑證之一三九、二五三元，並無不妥。
      原告未依規定保存憑證，即違反作為義務，依司法院大法官會議釋字第二七
        五號解釋，推定為有過失，即應受處罰，是本件原核定並無違誤。
　　理  由
壹、營業成本部分：
一、按「稽徵機關進行調查或復查時，納稅義務人應提示有關各種證明所得額之帳簿
    、文據；其未提示者，稽徵機關得依查得之資料或同業利潤標準，核定其所得額
    。」為所得稅法第八十三條第一項所明定。又「營利事業之帳簿憑證，除為緊急
    避免不可抗力災害損失，或有關機關因公調閱，或送交稅務代理人查核簽證外，
    應留置於營業場所。其因攜離營業場所，以致滅失者，該期間所得額，稽徵機關
    應依所得稅法第八十三條及同法施行細則第八十一條規定，就查得資料或同業利
    潤標準予以核定。」為行為時查核準則第十一條第四項前段所明定。
二、原告八十五年度營利事業所得稅結算申報，原列報營業成本三○、五七一、○一
    一元，被告初查通知原告提示帳證供核，原告僅提出部分帳證，其簽證會計師書
    面說明其進貨之憑證已併同存貨於八十五年十二月七日因火災而燒毀，帳證報廢
    並未於火災發生之日起十五日內向稅捐稽徵主管機關報備，同意依所得稅第八十
    三條之規定辦理；又原告原申報行業代號5223─12砂石買賣，其本年度開立發票
    名稱為地工砂袋，原告簽證會計師李志苔於八十六年十二月二十九日聲稱因補充
    說明之需借回帳證，於八十七年元月七日歸還時，其銷貨發票已塗改為地工砂之
    事實，有原告八十五年度營利事業所得稅結算申報書、被告通知函及掛號郵件收
    件回執、調借帳簿憑證收據、原告簽證會計師八十六年十二月十九日補充說明書
    及八十六年十二月二十九日聲明書、統一發票影本等件在原處分卷可稽，並為原
    告所不爭執，堪認為真實。是被告以原告八十五年度營利事業所得額應按同業利
    潤標準核定，而其當年度開立發票名稱為地工砂袋，原告既未提供進貨簿及進貨
    所有相關憑證，無法舉證其為砂石或地工砂，認屬其他建築材料買賣業，行業代
    號為五二九九─九九，核定營業成本為三○、○○八、三五七元，並無不合。
三、原告就本件應按同業利潤標準核定乙節並無爭執，雖主張系爭統一發票原載品名
    「地工砂袋」，依其使用功能，統一行業標準代號應適用砂石（同業毛利率標準
    18%），依投入直接材料及成品外觀形狀，統一行業標準代號可適用麻袋（同業
    毛利率標準17%）或布袋（同業毛利率標準18％）；本案核定通知書記載「核定
    別４按帳證查核認剔核定」，原申報毛利率百分之十八點五既已達同業毛利率標
    準，故按帳證查核認剔核定云云。惟查原告自稱不論統一發票原載品名為「地工
    砂」或「地工砂袋」，其實體係由「砂」置於「袋」中而提供「防洪」或「防潮
    」功能；而依卷附原告國外廠商發票與進口報單所示，地工砂袋之英文名稱為
    geocontainer，其字義為與地表或土地有關之容器，單價為荷幣一、七三七元\
    平方公尺，參以其銷售對象為「港灣工程」公司，則其顯非單純之砂石或麻袋、
    布袋，而係供特殊用途之建築材料至明，被告認屬其他建築材料買賣業別，並無
    違誤。另被告已營利事業所得稅核定通知書調整法令及依據說明書敘明係按同業
    利潤標準核定，核定通知書營業成本核定額欄之金額三○、○○八、三五七元，
    除以營業收入三七、五一○、四四六元，所得之成本率為百分之八十，即毛利率
    為百分之二十，故被告所稱其核定通知書「核定別４按帳證查核認剔核定」係屬
    誤載，應為可採。
貳、罰鍰部分：
一、按「營利事業應保持足以正確計算其營利事業所得額之帳簿憑證及會計紀錄。前
    項帳簿憑證及會計紀錄之設置、取得、使用、保管、驗印、會計處理及其他有關
    事項之管理辦法，由財政部另定之。」「營利事業依法規定應給與他人憑證而未
    給與，應自他人取得憑證而未取得，或應保存憑證而未保存者，應就其未給與憑
    證、未取得憑證或未保存憑證，經查明認定之總額，處百分之五罰鍰。」為所得
    稅法第二十一條、稅捐稽徵法第四十四條所明定。次按「營利事業設置之帳簿，
    除有關未結會計事項者外，應於會計年度決算程序辦理終了後，至少保存十年。
    但因不可抗力之災害而損毀或滅失，報經主管稽徵機關查明屬實者，不在此限。
    」「國外進貨或進料，應有國外廠商之發票、海關完稅單據、各種報關提貨費用
    單據或其他相關證明文件。已辦理結匯者，應有結匯文件。未辦理結匯者，應有
    銀行匯付或轉付之證明文件。其運費及保險費如係由買方負擔者，並應有運費及
    保險費之憑證。」稅捐稽徵機關管理營利事業會計帳簿憑證辦法（下稱帳簿憑證
    辦法）第二十六條第一項及行為時查核準則第四十五條第一項第一款第一目定有
    明文。
二、原告本期申報進貨三○、四二九、○五九元，被告初核原告申報營業稅進項金額
    七六三、七五○元，海關通報進口一一、四七四、四三三元，合計一二、二三八
    、一八三元，與申報進貨顯不相當，經通知調帳查核，原告未檢附進貨憑證等資
    料供核，再經函請原告及簽證會計師提示說明，聲稱其進貨憑證及進銷存貨帳簿
    放置於桃園縣龜山鄉倉庫，因於八十五年十二月七日發生火災被燒毀，並未依規
    定向稅捐機關報備，被告以其未依規定保存憑證，按查明認定之進貨總額處百分
    之五罰鍰計一、五二一、四五三元。原告申經復查，被告復查決定以經依原告所
    提系爭進口報單、報關費用單據等進貨憑證一三、六三五、五一七元（其餘進貨
    金額一六、七九三、五四二元憑證仍未提示），除國內進貨６／７七、五○○元
    、７／９一四、四二七元、７／一七、五九七元，六、六五五元及８／９九、
    九二三元取具統一發票外，其餘皆為國外進貨憑證；而國外進貨除７／八三、
    一五一元進貨取具結匯文件外，其餘進貨未依查核准則第四十五條第一項第一款
    第一目規定提示結匯文件或銀行匯付或轉付證明文件，遂就未保存憑證金額追認
    一三九、二五三元變更為三○、二八九、八○六元，重新核算罰鍰金額為一、五
    一四、四九○元，揆諸首開規定，並無不合。
三、原告雖主張其已於行政救濟程序中補提部分憑證，而被告既依同業利潤標準為核
    定，即不生未保存憑證問題，要無再依稅捐稽徵法第四十四條規定科處罰鍰之理
    ，且處罰應以故意或過失為要件云云。惟查原告提示之匯出匯款賣匯水單影本四
    筆，其期日與金額，與復查時提示之營業成本統計表無法勾稽，業據被告陳明在
    卷，而原告雖稱其進貨相關憑證已併同存貨燒毀，惟其既未於火災發生之日起十
    五日內向稅捐稽徵主管機關報備（存貨部分已報備），原告未能舉證以實其說，
    自難認其進貨相關憑證係遭火災燒毀，其與有無明文規定帳證滅失須報備無關，
    被告認其未依規定保存憑證，並非無據。又所得稅法及帳簿憑證辦法既已明示應
    依規定保存帳簿憑證及會計紀錄，原告未依規定辦理，自有稅捐稽徵法第四十四
    條之適用，其與是否按同業利潤標準核定所得額係屬二事，不能混為一談，而被
    告依法就未保存憑證經查明認定之總額，處百分之五罰鍰，亦無違反比例原則可
    言。另原告未依規定保存憑證，即違反作為義務，參照司法院釋字第二七五號解
    釋意旨，推定為有過失，而原告未保存憑證總額逾三千萬元，被告未依稅捐稽徵
    法第四十八條之二第一項規定，認其情節輕微免予處罰，亦無違法之處，原告主
    張均無可採。
參、綜上所述，被告以原告未能提示完整帳證供核，按行業代號五二二九－九九之同
    業利潤標準（毛利率百分之二十）核定營業成本為三○、○○八、三五七元，並
    依查明認定原告未保存憑證之總額處百分之五罰鍰一、五一四、四九○元，訴願
    決定予以維持，均無違誤，原告仍執前詞，聲請撤銷，並無理由，應予駁回。
肆、據上論結，本件原告之訴為無理由，依行政訴訟法第九十八條第三項前段，判決
    如主文。
中　　華　　民　　國　　九十一　　　年　　　七　　　　月　　三十一　　　日
                 臺 北 高 等 行 政 法 院   第 四 庭
                                審 判 長 法  官　楊 莉 莉
                                         法  官　陳 國 成
                                         法  官　林 育 如
右為正本係照原本作成。
如不服本判決，應於送達後二十日內，向本院提出上訴狀並表明上訴理由，如於本判
決宣示後送達前提起上訴者，應於判決送達後二十日內補提上訴理由書（須按他造人
數附繕本）。
中　　華　　民　　國　　九十一　　　年　　　七　　　　月　　三十一　　　日
            　　　　　　 　　    　      書記官  黃 舜 民
